最高法院刑事判決　　　　　　九十六年度台上字第三八九二號
上　 訴　 人　台灣高等法院檢察署檢察官
上訴人即被告　丙○○
選 任辯護 人　張迺良律師
上訴人即被告　乙○○
選 任辯護 人　鄭懷君律師
上訴人即被告　丁○○
選 任辯護 人　何邦超律師
　　　　　　　呂文貴律師
被　　　　告　甲　○
選 任辯護 人　文　聞律師
上列上訴人等因被告等貪污等罪案件，不服台灣高等法院中華民
國九十五年六月十三日第二審更審判決（九十三年度上更(一)字第
二二四號，起訴案號：台灣台北地方法院檢察署八十七年度偵字
第八八七九、一一九二一、一二一五六、一二四五九號），提起
上訴，本院判決如下：
    主  文
原判決撤銷，發回台灣高等法院。
    理  由
本件原判決認定上訴人即被告丙○○、乙○○、丁○○犯有原判
決事實欄一至三所示罪行，因而撤銷第一審關於丙○○、乙○○
、丁○○部分之科刑判決，改判就丙○○、乙○○部分，論丙○
○、乙○○共同依據法令從事公務之人員，對於職務上之行為收
受賄賂罪，丙○○處有期徒刑拾年，褫奪公權伍年；乙○○處有
期徒刑柒年，褫奪公權肆年；共同所得財物新台幣（下同）壹仟
零玖拾捌萬貳仟元，應予連帶追繳沒收，如全部或一部不能沒收
時，應以其等財產抵償之；就丁○○部分，仍依行為時即民國九
十五年七月一日修正施行前之刑法第五十六條連續犯規定，論丁
○○連續依據法令從事公務之人員，對於職務上之行為，收受賄
賂罪，處有期徒刑捌年，褫奪公權肆年；所得財物佰陸拾伍萬
仟元，應予追繳沒收，如全部或一部不能沒收時，應以其財產
抵償之；另就被告甲○被訴共同對於依據法令從事公務之人員，
關於違背職務之行為交付賄賂及違反公平交易法第十四條前段、
第三十五條罪嫌部分，認均不能證明甲○犯罪，因而撤銷第一審
關於甲○部分之科刑判決，改判諭知甲○無罪；固非無見。
惟查：(一)、丙○○、丁○○行為時，關於公務員之定義，九十四
年二月二日修正公布前之刑法第十條第二項原規定：稱公務員者
，謂依法令從事於公務之人員。嗣經修正為：「稱公務員者，謂
下列人員：一、依法令服務於國家、地方自治團體所屬機關而具
有法定職務權限，以及其他依法令從事於公共事務，而具有法定
職務權限者。二、受國家、地方自治團體所屬機關依法委託，從
事與委託機關權限有關之公共事務者。」並自九十五年七月一日
施行。原判決認定：丙○○自七十七年八月一日起至八十一年七
月六日止，任中國石油股份有限公司高雄煉油總廠（下稱高雄煉
油總廠）之煉製副總廠長，並兼任該廠添加劑小組召集人暨會議
主席，負責統籌該總廠及所屬之油料廠、石化廠、大林廠、林園
廠、公用處等單位所使用添加劑之權責；丁○○自六十九年至八
十四年八月間，擔任高雄煉油總廠研究發展課（八十一年改名為
環工研發組）課長，並為該廠添加劑小組之當然成員兼執行祕書
，負責研發、污染分析及各類添加劑合格廠牌之蒐集、評鑑，並
統籌添加劑小組會議之行政工作（見原判決正本第二頁第十四至
二二行）。然丙○○、丁○○任職之高雄煉油總廠於七十七年八
月至八十四年八月間，雖屬公營事業單位，但刑法關於公務員之
定義修正後，丙○○、丁○○統籌添加劑之職務是否仍屬公共事
務，而具有法定職務權限，攸關丙○○、丁○○所為如有違法情
事，是否應負貪污治罪條例之收受賄賂罪，抑僅負其他刑罰罪名
？案關刑罰重典，自有調查釐清之必要。(二)、與貪污治罪條例第
二條所規定之依據法令從事公務之人員共犯貪污治罪條例之罪者
，亦依該條例處斷；八十一年七月十七日修正公布之貪污治罪條
例第三條定有明文。原判決認定乙○○不具公務員身分，而與依
據法令從事公務之丙○○共犯八十一年七月十七日修正公布（原
判決誤引八十五年十月二十三日修正公布）之貪污治罪條例第五
條第一項第三款對於職務上之行為收受賄賂罪；則關於乙○○部
分，其主文應諭知「與依據法令從事公務之人員，共同對於職務
上之行為收受賄賂」之罪名，始符罪刑法定之原則，乃原判決就
乙○○部分之主文諭知：「共同依據法令從事公務之人員，對於
職務上之行為收受賄賂，……」（見原判決正本第二頁第三至四
行），尚有未洽。(三)、判決不適用法則或適用不當者，為違背法
令，刑事訴訟法第三百七十八條定有明文。原判決於九十五年六
月十三日宣示判決，新修正之刑法第二條尚未公布施行；而九十
五年七月一日修正施行前之刑法第二條第一項規定：行為後法律
有變更者，適用裁判時之法律，但裁判前之法律有利於行為人者
，適用最有利於行為人之法律；即採從新從輕原則。原判決認定
丙○○、乙○○自李清泉、甲○收受賄賂即美金四十萬元支票之
時間為七十九年六月十九日；而丙○○、乙○○行為後至原審法
院宣判期日，貪污治罪條例第五條先後於八十一年七月十七日、
八十五年十月二十三日經修正公布，八十一年七月十七日修正公
布前之該條例（原名稱為戡亂時期貪污治罪條例）第五條第三款
，其法定本刑為無期徒刑或七年以上有期徒刑，得併科五萬元以
下罰金；八十一年七月十七日修正公布之該條例第五條第一項第
三款，其法定本刑為七年以上有期徒刑，得併科新台幣二百萬元
以下罰金；而八十五年十月二十三日修正公布之該條例第五條第
一項第三款，其法定本刑為七年以上有期徒刑，得併科新台幣六
千萬元以下罰金；是丙○○、乙○○行為後，法律已有變更，經
比較新舊條例之規定，似以中間時法即八十一年七月十七日修正
公布之該條例第五條第一項第三款之規定對丙○○、乙○○有利
；乃原判決未比較行為時法、中間時法及裁判時法，逕依裁判時
法即八十五年十月二十三日修正公布之該條例第五條第一項第三
款對丙○○、乙○○論罪科刑，其法則之適用洵有未當。(四)、卷
宗內之筆錄及其他文書可為證據者，審判長應向當事人、代理人
、辯護人或輔佐人宣讀或告以要旨。刑事訴訟法第一百六十五條
第一項定有明文。原判決理由欄說明：證人黃阿雪於檢察官偵訊
時證稱：伊沒有在七十九年五、六月間還乙○○現金三百萬元，
只有拿支票向他調現，金額不清楚，約有一、二百萬元；七十九
年五、六月間，張蔡不亦無還現金三百萬元給乙○○，張蔡不係
透過伊介紹認識乙○○，仍由伊代向乙○○調現，嗣於八十年間
，她就自己向乙○○調現；七十九年間，張蔡不拿票透過伊向乙
○○借錢，還錢是用支票，到期兌現等語；則乙○○所供黃阿雪
、張蔡不先後各償還其現金三百萬元云云，顯非實在云云（見原
判決正本第十四頁末起第十四行至末第二行）。然原審九十五年
五月三十日審判程序筆錄僅記載：「審判長問對於黃阿雪、張蔡
不在調查局所言有何意見。」就黃阿雪在檢察官偵訊時之證言，
並未依上開規定宣讀或告以要旨（見原審卷第六八頁反面），遽
採為判決之證據，踐行之訴訟程序，難謂適法。(五)、原判決理由
另說明：「李清泉所以會交付四十萬元美金予乙○○，主要目的
乃意欲丙○○能於職務上惠予協助，使奎山等五家公司增加對高
雄煉油總廠銷售機會或順利打入高雄煉油總廠添加劑市場」、「
李清泉交付四十萬元美金予丙○○之妻乙○○，自係為回報丙○
○職務上對其所為之協助，而非單純之贈與。」等語（見原判決
正本第十六頁第十七至二三行）；其前段似謂李清泉交付款項在
先，希望丙○○給予協助在後；後段似謂丙○○已給予協助在先
，李清泉回報款項在後；前後理由顯相矛盾。(六)、依原判決附表
二所示，李清泉簽發之支票計十張，發票日期分別為七十九年九
月二十六日至八十二年三月一日間，發票日均不同；參諸原判決
附表一所示，高雄煉油總廠向李清泉經營之奎山等公司採購添加
劑，係自七十八年五月二十五日至八十一年六月二日；則李清泉
若意圖行賄丁○○，有無可能於初次採購（七十八年五月二十五
日）後年餘（七十九年九月二十六日）始交付賄賂，及於最後採
購案已結束（八十一年六月二日）後九個月（八十二年三月一日
）仍需交付賄賂？況十張支票中之八張，有二組「四張連號」，
苟係賄款，何以非一次給付卻分期給付？是否合乎情理？究竟實
情如何，仍有待研求。(七)、本院前次發回意旨已指明：「原判決
附表一案號八Ｂ一五三九第五二二次、案號九Ｃ○○八二第五三
八次添加劑小組會議，未經討論即指定奎山等五家公司或其中三
家為指定合格廠商，丙○○逕行裁示、丁○○逕行加入會議紀錄
之行為，是否屬違背職務之範疇？」原判決理由雖說明：「證人
林清德、林政男、薛宏明、呂信華、林秀雲於本院均證稱，渠等
皆有參與該二次會議，且會議中確有經過討論，討論如無意見，
丙○○即作成決議，其主持會議時之討論程序、方式與其他主席
並無不同；又丁○○之記載並無不實等語；可證上開會議確係經
過討論，上開二次會議紀錄，雖僅載述決議結論而未記載討論過
程，然此僅為記載方式之省略，尚難執此謂該二次會議未經討論
。」等語（見原判決正本第二六頁末起第八行至第二七頁第五行
）；然呂信華於原審係證稱：「我只參與522 會議」（見原審卷
第二宗第七○頁），且依添加劑小組第538 次會議紀錄，呂信華
似未列名於出席者欄（見本院九十三年度台上字第一六二七號卷
第四七頁）；是原判決理由欄關於呂信華部分之說明，似與卷內
資料不符。本院該項發回意旨，攸關丙○○、丁○○是否違背職
務及甲○行賄罪責之認定，原判決未能釐清，遽行判決，非無可
議。以上或為上訴意旨所指摘，或為本院得依職權調查之事項，
應認原判決仍有撤銷發回更審之原因。至原判決就丙○○、丁○
○不另為諭知無罪部分及甲○被訴牽連犯公平交易法第十四條前
段、第三十五條部分，公訴意旨認為該等部分或與原判決就丙○
○、丁○○論罪部分，或與甲○諭知無罪部分，各有行為時之牽
連犯裁判上一罪關係，基於審判不可分原則，應就該等部分併予
撤銷發回，均附為敘明。
據上論結，應依刑事訴訟法第三百九十七條、第四百零一條，判
決如主文。
中　　華　　民　　國　九十六　年　　七　　月　 十九 　日
                      最高法院刑事第十一庭
                          審判長法官  林　永　茂
                                法官  洪　文　章
                                法官  蘇　振　堂
                                法官  蕭　仰　歸
                                法官  何　菁　莪
      本件正本證明與原本無異
                                      書  記  官
中　　華　　民　　國　九十六　年　　七　　月　二十四　日
                                                      Ｑ
